臺灣基隆地方法院刑事判決　　　　　　　　　　　　　八十九年度訴字第八三八號
　　公　訴　人　臺灣基隆地方法院檢察署檢察官
　　被　　　告　乙○○
　　　　　　　　庚○○
　　　　　　　　甲○○
　　　　　　　　己○○
　　　　　　　　丙○○
　　右五人共同
　　選任辯護人　黃丁風
右列被告等因違反公司法案件，經檢察官提起公訴（八十九年度偵字第四三八三、四
六六一號）及移送併辦（九十年度偵字第三九一號），本院判決如左：
    主  文
乙○○、庚○○、甲○○、己○○、丙○○均無罪。
    理  由
一、公訴意旨略以：被告庚○○係設於基隆市○○路七號一、二樓羅傑建設公司（全
    名羅傑建設股份有限公司，於民國八十九年九月廿日變更登記董事長為庚○○）
    之實際經營人，渠於公司設立之初，即由未實際出資之股東即被告乙○○、董事
    即被告庚○○、甲○○、己○○，但乙○○、甲○○、己○○於公司設立之初即
    未出資，係屬人頭股東兼董事（長），於公司於八十六年十一月廿九日辦理資本
    變更時，辦理現金增資新台幣（下同）九千六百萬元，庚○○遂與乙○○、甲○○、己○○基於犯意連絡，商請人頭董事長乙○○、董事甲○○、己○○配合辦
    理公司之現金增資作業，如股東會議紀錄作成現金增資決議、簽署股東同意書等
    ，唯庚○○、乙○○、甲○○、己○○根本未實際繳納增資股款，而由庚○○向
    某會計事務所內之不詳姓名女子商借現金九千六百萬元，藉以取得繳足股款之存
    款證明，後由庚○○委託不知情之會計師於向臺灣省政府建設廳（改制後稱經濟
    部中部辦公室）申辦羅傑建設公司現金增資變更資本登記時，在業務上申請文件
    公司章程中表明董事長乙○○、董事庚○○、甲○○、己○○等已繳足現金增資
    股款九千六百萬元，使承辦公務員將不實事項登載於公務上掌管之公文書上，足
    生損害於主管機關管理公司登記之正確性。又被告庚○○另係設於基隆市○○路
    七號七樓羅偉公司（全名羅偉投資股份有限公司）之實際經營人，渠於八十五年
    十一月間欲設立羅偉公司，資本額為八千萬元，竟於同年月五日辦理羅偉公司設
    立籌備事宜時，庚○○與丙○○基於犯意連絡，商請人頭股東丙○○擔任董事長
    ，唯庚○○、丙○○根本未實際繳納公司設立之資本股款，而由庚○○向某會計
    事務所內之不詳姓名女子商借現金八千萬元，藉以取得繳納足款之存款證明，後
    由庚○○委託不知情之會計師於向臺灣省政府建設廳（改制後稱經濟部中部辦公
    室）申辦羅偉公司設立登記時，在業務上申請文件公司章程中表明董事長丙○○
    等已繳足現金股款八千萬元，使承辦公務員將不實事項登載於公務上掌管之公文
  書上，足生損害於主管機關管理公司登記之正確性，因認被告庚○○、乙○○、
    甲○○、己○○關於羅傑建設公司之現金增資案，係犯公司法第九條第三項、刑
    法第二百十六條及同法第二百十五條、第二百十四條之罪嫌；被告庚○○、丙○○關於羅傑公司之設立案，係犯公司法第九條第三項、刑法第二百十六條、同法
    第二百十五條、第二百十四條之罪嫌。
二、本件公訴人認被告乙○○等人涉犯前開罪嫌，無非依據被告庚○○於偵查中供認
    ：「辦理現金增資借款九千六百萬元是跟簽證的會計師林春枝介紹的，他們事務
    所的一位小姐跟我接觸資金證明的事，我不知道金主是誰．．．」等情不諱，核
    與被告乙○○、甲○○、己○○所供稱羅傑建設公司增資時，彼三人並未實際出
    資，彼係人頭董事長、或董事等情相符，且證人即會計林素珠證稱，丙○○係庚○○之人頭，並未實際經營羅偉公司等情明確，而羅傑建設公司於華南銀行士林
    分行開立存款帳戶（帳號000000000000號），於八十六年十一月廿
    九日存入九千六百萬元，於完成變更資本額登記後，旋於同年十二月二日先存入
    庚○○設立華南銀行士林分行之帳戶後，再取款匯至其他公司之籌備處及不相關
    人等之帳戶，各股東實未繳足股款，此有財政部臺灣省中區國稅局於八十九年十
    月十三日以中區國稅二字第八九○○五七九三七號函詳述現金增資股款之來源及
    去向並檢附相關存提款憑證等資料可證；而羅偉公司籌備處於合作金庫玉成支庫
    開立存款帳戶（帳號0000000000000號），於八十五年十一月六日
    存入八千萬元，於完成公司設立登記後，旋於同年月八日提領現金八千萬元，並
    轉匯至其他公司之籌備處及不相關人等之帳戶，各股東實未繳足股款，此有財政
    部臺灣省中區國稅局於八十九年十月十三日以中區國稅二字第八九○○五七九三
    七號函詳述現金實收股款股款之來源及去向並檢附公司設立登記、公司帳戶存提
    款紀錄、資本額查核報告等資料，資為論據。訊據被告庚○○、乙○○、甲○○
    、己○○、丙○○等人均堅決否認有違反公司法或偽造文書之犯行，被告庚○○
    辯稱：「乙○○、甲○○、己○○、丙○○四人是人頭股東，股份的資金都是我
    出的，八十六年辦理增資時有實際開會討論，公司確有增資．．．」等語、被告
    乙○○辯稱：「與庚○○是夫妻，八十六年公司辦理增資時有開過股東會，增資
    是由庚○○處理．．．」等語、被告甲○○辯稱：「我是庚○○的水電承包商，
    八十六年辦理增資時有開過會，公司辦理增資時都是庚○○處理，我只是出名義
    ．．．」等語、被告己○○辯稱：「是庚○○的親兄弟，增資時有開過會，增資
    的資本是由庚○○處理，我並沒有繳納增資股款，．．．．」、被告丙○○辯稱
    ：「當時庚○○出面邀我當羅偉公司的人頭，沒有實際繳納資本額，是庚○○全
    權處理．．．」等語。
三、按犯罪事實，應依證據認定之，無證據不得推定其犯罪事實。又不能證明被告犯
    罪者，應諭知無罪之判決，刑事訴訟法第一百五十四條、第三百零一條第一項分
    別定有明文。經查：
  (一)羅傑公司於八十六年十一月二十九日辦理溢價增資九千六百萬元，確經董事乙○○、庚○○、甲○○、己○○出席之董事會作成增資之決議，並於八十六年
      十一月十八日股東臨時會議討論增資資金運用案時，作成增資股款支應購買基
      隆市○○區○○段四０七地號數筆土地之決議，有該公司董事會議事錄、股東
      臨時會議事論各一份在卷可證，足見羅傑公司八十六年間辦理增資部分確實經
      過董事會及股東臨時會議決議。再依羅傑公司之股東往來帳及分類帳之記載，
      八十六年十一月二十八日羅傑公司債還前欠股東庚○○九千六百萬元，擬作為
      股東增資繳交股金之需，惟被告庚○○並未實際領取前開金額，故於八十六年
      十一月二十九日被告庚○○為全體認購增資股股東之增資股款，經由會計師借
      得九千六百萬存入華南銀行士林分行羅傑公司之帳戶中，故羅傑公司當日（十
      一月二十九日）分別保管及所有三筆各九千六百萬元之資金等情，核與證人林
      素珠即羅傑公司之會計人員於九十年八月七日到院證稱：「當時羅傑公司已經
      負債很多，股東墊款一億八千四百多萬元，股東墊款大都是由股東庚○○所墊
      款，公司聽從會計師建議辦理增資九千六百萬元，實際上是在十一月二十八日
      將股東庚○○墊款九千六百萬元轉帳為公司股本，日記賬記載十一月二十九日
      之銀行存款紀錄你為配合財政部規定所需而由股東庚○○向外所借而存入．．
      ．．」等語相符。又依卷附之八十六年十一月二十八日之不動產買賣契約書及
      基隆市政府工務局基府工建字第０一四五號建築執照觀之，羅傑公司於八十六
      年十一月三十日，將其中一筆增資取得之股款九千六百萬元給付予羅傑摩天世
      紀之土地款項，並進而推出建造羅傑摩天世紀大樓之建案無誤。
  (二)按公司法第九條第三項前段之處罰，以公司負責人於公司應收之股款，股東並
      未實際繳納，所以申請文件表示收足為構成要件，是如能證明股東確已實際繳
      納或發起人之股東依公司法第一百三十一條第三項規定以公司事業所需之財產
      抵繳股金時，縱申請文件表明收足之記載與實際繳納之情形不符，實難論以公
      司法第九條第三項前段之罪（最高法院八十八年台上字第四七一四號判決參照
      ）；又刑法第二百十四條使公務員登載不實事項於公文書罪，須一經他人之聲
      明或申報，公務員即有登載之義務，並依其所為之聲明或申報予以登載，所屬
      不實事項者，始足構成，若其所為之聲明或申報，公務員尚須為實質之審查，
      以審查其真實與否始得為一定之記載者，即非本罪所稱之使公務員登載不實（
      最高法院八十九年台非字第四六號判決參照）。本件羅傑公司係以「股東往來
      」方式取得股金，並以取得之股款購買不動產，惟礙於登記機關審查之需要，
      以另一筆銀行存款證明供形式上檢查之需，該筆存款縱以借貸而取得，俟檢查
      後即返還借與人，公司應收之股款即非未實際繳納，且無將股款發還股東或任
      由股東收回，核與公司法第九條第三項前段規定之構成要件不相當；且公司法
      第九條之規定係為防止虛設公司，防範經濟犯罪，保障公司債權人之權益，以
      維交易之安全，本案羅傑公司既已依「股東往來」之方式實際收到款款，並以
      取得之股款購買不動產，自亦無刑法第二百十五條罪責相繩之餘地。至於羅傑
      公司據此向台灣省政府建設廳申辦羅傑建設公司現金增資變更資本登記等事宜
      ，因其所為之聲請或申報，承辦公務員尚須為實質之審查，以判斷其真實與否
      ，揆諸前開說明，亦無成適用刑法第二百十四條論罪之餘地。至於被告乙○○
      、甲○○、己○○均為被告庚○○之人頭股東，渠等之認購股款既已由被告庚○○墊繳，已如前述，則渠等無此部分犯行亦堪認定。
  (三)依公司法第一百三十一條之規定：「發起人認足第一次應發行之股份時，應即
      按股繳足股款並選任董事及監察人。前項選任方法，準用第一百九十八條之規
      定。第一項之股款，得以公司事業所需之財產抵繳之。」本件羅偉公司於八十
      五年十一月十二日向經濟部主管機關設立登記完成，有經濟部中部辦公室經九
      ０中辦三管字第０九０三０九０四三五０號函附之設立登記事項資料在卷可考
      。依證人丁○○於九十年七月十日到院證稱：「在八十五年間要出賣我名下不
      動產，經由楊松亮介紹認識庚○○、乙○○二人，當時是將整棟大樓全部出售
      給庚○○，價金約二億九千八百八十萬元，當時雙方有訂約，價金部分開之支
      票部分匯款，已付清價金，不動產是出售予東坤營造及羅偉公司，．．．」等
      語，核與被告庚○○辯稱：「東坤營造是我羅傑公司旗下的子公司，戊○○只
      是掛名的負責人，實際是我公司員工，本件價金是我私人支票支付，部分係由
      電匯現金」等語相符，並有不動產買賣契約書、土地及建築改良物之所有權狀
      、活期存簿電匯資料、支票等資料在卷可佐，是被告庚○○確於羅偉公司設立
      登記前之八十五年十一月八日，即以羅偉公司名義與東坤營造工程有限公司聯
      合向丁○○購買建物及土地，且於八十九年十二月二十日辦理過戶移轉登記手
      續，換言之，羅偉公司於設立登記完成時，股東庚○○確已依公司法第一百三
      十一條第二項之規定以公司事業所需之財產抵繳股金之事實，至於被告丙○○
      為被告庚○○之人頭股東，其股款既由庚○○墊繳，自亦無此部分之犯行。
  (四)綜右，羅傑公司之增資案及羅偉公司之新設立繳交股款案，羅傑公司與羅偉公
      司均有實際收到股款，並以取得之股款購買不動產之事實既堪認定，揆諸前開
      說明，顯與公司法第九條第三項刑法第二百十五條、第二百十四條之構成要件
      不相當殊難令渠等負刑事責任。此外，本院復查無其他證據證明被告確有公訴
      人所指之犯行，不能證明被告犯罪，依法應諭知無罪之判決。
四、至於臺灣基隆地方法院檢察署移送併案審理（九十年度偵字第三九一號）之意旨
    略以：被告庚○○違反公司法之部分，與本案有連續犯之裁判上一罪關係，惟查
    本案被告庚○○業經本院判處無罪，已如前述，移送併案審理部分與本案自無連
    續犯之裁判上一罪關係，無從併案審理，應退回由檢察官依法辦理，併此敘明。
據上論斷，應依刑事訴訟法第三百零一條第一項，判決如主文。
本案經檢察官吳佳齡到庭執行職務。
中      華      民      國    九十一    年      四      月     十一     日
                              臺灣基隆地方法院刑事第三庭
                                  法    官    何  怡  
右正本證明與原本無異。
對於本件判決如有不服，應於收受送達後十日內，向本院提出上訴書狀，上訴於臺灣
高等法院，並按他造當事人之人數附具繕本。
                                  書 記 官    湯  惠  芳
中      華      民      國    九十一    年      四      月     十五     日
